臺灣高等法院刑事判決
109年度交上易字第115號
上  訴  人  臺灣桃園地方檢察署檢察官
被      告  林志賢


上列上訴人因被告公共危險案件，不服臺灣桃園地方法院108年
度交易字第345號，中華民國109年1月21日第一審判決（起訴案
號：臺灣桃園地方檢察署108年度偵字第6652號），提起上訴，
本院判決如下：
    主  文
原判決撤銷。
甲○○犯刑法第一百八十五條之三第一項第二款之不能安全駕駛動
力交通工具罪，處有期徒刑參月，如易科罰金，以新臺幣壹仟元
折算壹日。
    事  實
一、甲○○明知飲酒將使其駕車之注意力減低，反應能力趨緩，而
    危及自己及其他用路人之安全，竟於民國108年1月10日晚間
    6時許車禍肇事前之某時，在不詳地點飲用酒類若干後，已
    達不能安全駕駛動力交通工具之程度，猶駕駛車牌號碼000-
    0000號自用小客車沿桃園市○○區○○路0段往○○大學方向行駛
    ，於同日晚間6時許，行經○○路0段000號前，與同向黃弘毅
    駕駛之車牌號碼00-0000號自用小貨車發生擦撞（黃弘毅未
    成傷），黃弘毅隨即報警處理，甲○○下車察看後，未待警方
    到場即逕自開車離去。甲○○繼續駕車沿桃園市○○區○○路往○○
    ○街方向行駛，嗣於同日晚間6時5分許，行經○○公園前時，
    又與對向張歆怡駕駛之車牌號碼0000-00號自用小客車發生
    擦撞（張歆怡未成傷），甲○○未下車即復逕自開車離去，張
    歆怡其後至派出所報警處理。嗣於同日晚間6時40分許，為
    警循線在桃園市○○區○○○街0巷00號住處查獲，並於同晚6時4
    2分許接受員警酒測。
二、案經桃園市政府警察局中壢分局報告臺灣桃園地方檢察署檢
    察官偵查起訴。
    理  由
壹、證據能力：
一、按違反道路交通管理事件統一裁罰基準及處理細則第19條之
    2第1項第2款規定：「對汽車駕駛人實施本條例第35條第1項
    第1款測試之檢定時，應以酒精測試儀器檢測且實施檢測過
    程應全程連續錄影，並依下列程序處理：二、詢問受測者飲
    用酒類或其他類似物結束時間，其距檢測時已達十五分鐘以
    上者，即予檢測。但遇有受測者不告知該結束時間或距該結
    束時間未達十五分鐘者，告知其可於漱口或距該結束時間達
    十五分鐘後進行檢測，有請求漱口者，提供漱口。」上述規
    定之目的，是在避免受測人剛飲用酒類或其他類似物結束，
    可能因口腔內仍有酒精殘留，影響酒精濃度檢測結果，故要
    求15分鐘之間隔，使受測者可將該酒精殘留物自然吞嚥代謝
    ，或在飲酒結束未滿15分鐘之情況下，提供礦泉水使受測者
    以漱口之方式將該酒精殘留物去除，使測試所得數值不致受
    上述殘留口腔之非體內循環系統之酒精所影響，乃確保測試
    正確之重要手段。而「吐氣酒精濃度檢測結果」常是認定刑
    罰或行政罰基礎唯一的證據，縱使吐氣酒精濃度檢測儀器本
    身沒有問題，但也容易受到主客觀因素的干擾，例如受測人
    剛飲用酒類或其他類似物結束，可能因口腔內仍有酒精殘留
    ，影響酒精濃度檢測結果，而產生異常數值，唯有透過上開
    作業程序之遵守俾確保所採集得之刑事證據之正確性，避免
    受其他因素污染而失真。經查，本件被告甲○○於警詢時供稱
    ：我在108年1月10日18時30分許，在住處內喝了大概58%金
    門高粱酒150cc等語（見偵卷第3頁），並有承辦警員宋謝侑
    儒職務報告附卷可稽（見原審交易卷第21頁），復觀諸卷附
    被告之道路交通事故當事人酒精測定紀錄表（見偵卷第23頁
    ，下稱系爭酒精測定紀錄表）測定時間為18時42分可知，依
    被告於警詢時所稱之飲酒時間，員警於實施酒測時距其飲酒
    結束尚未達15分鐘之間隔；又證人即本案現場實施酒精測試
    之警員商竹君於原審時證稱：沒有印象在酒測前有提供清水
    與被告漱口等語明確（見原審交易卷第60頁），系爭酒精測
    定紀錄表上亦明確勾選被告並無漱口之選項，是本件被告既
    已自陳其飲酒結束時間為18時30分，則在被告未漱口之情況
    下，至少需於18時45分以後方可施測，縱被告當時未拒絕酒
    測，警察對此亦應知悉此非被告可得隨意為程序處分之範疇
    ，而依卷附之酒精測定紀錄表測定時間為18時42分，即被告
    飲酒結束時間尚未達15分鐘，則在被告未漱口之情況下逕予
    施測，即難以排除所測得之吐氣酒精濃度值有遭口腔內殘留
    酒精之影響致有誤判之可能。再者，警員宋謝侑儒於108年9
    月1日職務報告中表示：因當時密錄器電力不足而未有現場
    酒測影像等語（見原審交易卷第21頁），是本件酒測過程亦
    違反前述違反道路交通管理事件統一裁罰基準及處理細則第
    19條之2應全程連續錄影之規定。從而，本件警方至桃園市○
    ○區○○○街0巷00號被告住處對之實施酒測，固於同日晚間6時
    42分許測得其吐氣酒精濃度達每公升1.09毫克，然員警取得
    此一證據，對於被告訴訟上之防禦權顯有極度不利益，且法
    院亦無法藉錄影驗證本件有無依規定間隔15分鐘後或讓受測
    者漱口，是本件對被告施行酒測程序既違反前揭規定，自應
    排除系爭酒精測定紀錄表上記載之「測定值」（即測得被告
    之吐氣酒精濃度1.09mg/l）作為證據使用（至其上記載之其
    餘事項，包括測定日期、時間、地點及受《施》測者等，則仍
    可作為證據使用），合先敘明。
二、按被告以外之人於審判外之言詞或書面陳述，除法律有規定
    者外，不得作為證據。被告以外之人於審判外之陳述，雖不
    符同法第159條之1至第159條之4之規定，而經當事人於審判
    程式同意作為證據，法院審酌該言詞陳述或書面陳述作成時
    之情況，認為適當者，亦得為證據；當事人、代理人或辯護
    人於法院調查證據時，知有第159條第1項不得為證據之情形
    ，而未於言詞辯論終結前聲明異議者，視為有前項之同意，
    刑事訴訟法第159條第1項、第159條之5第1項、第2項分別定
    有明文。查本案下述據以認定被告犯罪之供述證據，被告及
    檢察官於本院準備程序、審理程序時均未爭執其證據能力，
    且迄於言詞辯論終結前均未聲明異議，復經審酌該等言詞陳
    述或書面作成時之情況並無違法、不當或顯不可信之狀況，
    依刑事訴訟法第159條之5第2項之規定，均有證據能力；又
    本案認定事實之其餘非供述證據，並無證據證明係公務員違
    背法定程式所取得，依同法第158條之4反面解釋，亦均有證
    據能力。
貳、實體方面：
一、認定犯罪事實所憑之證據及理由：
　㈠訊據被告甲○○固坦承其有於上開時、地駕車先後與黃弘毅、
    張歆怡所駕駛車輛發生擦撞事故等情，然矢口否認有何公共
    危險之犯行，辯稱：伊開車當時並沒有喝酒，是回到家裡之
    後才喝酒云云。經查：
  ⒈被告於前開時、地駕車肇事之事實，業據被告於偵訊、原審
    及本院審理時供承在卷（見偵卷第49頁、原審審交易卷第38
    、39頁、本院卷第113頁），核與證人黃弘毅、張歆怡於警
    詢、偵訊及原審時證述之主要情節大致相符（見偵卷第7、9
    、48頁背面、原審交易卷第48-55頁），並經原審勘驗被告
    車輛行車紀錄器畫面光碟屬實，有原審勘驗筆錄在卷可參（
    見原審交易卷第45-47頁），復有道路交通事故現場圖、道
    路交通事故調查報告表㈠㈡、桃園市政府警察局中壢分局普仁
    派出所道路交通事故照片黏貼紀錄表及行車紀錄器錄影畫面
    截圖附卷可稽（見偵卷第14-22、30-38頁、原審交易卷第83
    -104頁），此部分事實，首堪認定。
  ⒉被告雖辯稱其係於擦撞事故發生後返回住處始飲用高梁酒云
    云，惟查：
　⑴被告係因行車不穩而與證人黃弘毅、張歆怡所駕車輛發生上
    開2次擦撞事故乙節，業據證人黃弘毅於原審時證稱：「前
    方道路是單線道，被告本來開我前面，但他搖搖晃晃的，到
    我們擦撞的地方已經變成雙線道」等語（見原審交易卷第48
    頁）；證人張歆怡於原審時證稱：「當天冬天很黑」、「我
    知道○○公園那邊路很小，所以當時我看到對向有車，我奇怪
    他為什麼一直偏向我的車道，我就減速，我有靠邊停車，讓
    被告的車輛先過，被告也有過了，他過了的時候有搖下車窗
    對我說謝謝，可是才過不到3秒他的車尾巴擦到我的左後車
    邊」、「基本上我都會停車，先讓對向車子先過」等語（見
    原審交易卷第52-53頁）至明。
　⑵經原審當庭勘驗被告車輛行車紀錄器畫面光碟之結果：（監
    視器畫面時間17：50：46）被告自路邊起駛車輛，後因不明
    原因減速滑行於路上，之後（17：51：13）於行進時向右側
    偏移，撞上位於其右側車道上由證人黃弘毅駕駛之貨車，其
    後（18：05：31）駕車占用對向車道，並於會車時（18：05
    ：37）擦撞由證人張歆怡駕駛之車輛，嗣不到2分鐘後（18
    ：06：58）駛至其住處外準備停車，又將鄰居之機車撞倒，
    甚至在鄰居打算扶起機車時，仍繼續駕車前行，致鄰居受到
    驚嚇而後退幾步，鄰居並因此張開雙手呈害怕姿態等情，此
    有原審勘驗筆錄在卷可參（見原審交易卷第45-47頁），衡
    情，一般人於正常狀態下駕車行駛，倘不慎與他車發生擦撞
    ，理應會心生警惕、小心駕駛，然被告卻在短短15分鐘之行
    車時間內，竟接連發生多次碰撞，其駕駛行為顯已與常情有
    違。
　⑶又觀諸證人黃弘毅於警詢時證稱：我有聞到對方有酒味等語
    （見偵卷第7頁）；於偵查及原審時亦證稱：上情以警詢時
    所述為準，警詢筆錄實在等語（見偵卷第48頁背面、原審交
    易卷第50頁）；參以被告於79年7月20日即領有普通小客車
    駕駛執照，此有公路監理電子閘門查詢列印資料附卷可按（
    見偵卷第39頁），是被告既有多年之駕駛汽車經驗，駕駛技
    術應已相當純熟，然本件被告卻於前揭短短15分鐘之行車時
    間內，接續發生上開3起擦撞事故，足徵其駕車當時之注意
    力及操控、應變能力均較正常人為低，且被告復未曾提及係
    因身體疾病所導致，可見前揭證人黃弘毅證稱被告身上有酒
    味等情，應堪採信，足認本件被告當時確係因飲用酒類而致
    其無法安全駕駛甚明。
　⑷至被告雖辯稱係於擦撞事故發生後返回住處始飲用高梁酒云
    云，然依被告於警詢時供稱：我於108年1月10日18時30分許
    ，在住處飲用150CC的高梁酒等語；於偵訊時則改稱：酒是
    我在晚間6點20分左右在家中喝的等語（見偵卷第3、49頁）
    ，而本件被告係於同日18時42分在家中接受警方進行酒精濃
    度之呼氣測試，有上開警員宋謝侑儒之職務報告及系爭酒精
    測定紀錄表在卷可按，惟觀諸警員宋謝侑儒於職務報告中記
    載：「…經職詢問後嫌疑人甲○○坦承他稍早有開車出門，並
    且有行經上述與人發生車禍的地點，職於108年1月10日18時
    40分許對甲○○實施酒精濃度檢測，並測得酒精濃度為1.09mg
    /l，職當時有目視到客廳位置並沒有任何酒瓶，職把林嫌帶
    至所製作筆錄時，林嫌稱於108年1月10日18時30分在家中（
    ○○區○○○街0弄00號）有喝酒，但這期間只過10分，酒精濃度
    就有1.09mg/l如此高的數字，並不符合常態，並依公共危險
    罪函送來偵辦…」等語（見原審交易卷第21頁）；及證人即
    施測警員商竹君於原審時證稱：伊沒有印象被告於酒測前有
    說到家之後有飲酒而拒絕酒測之陳述，被告當下沒有說他剛
    飲酒等語（見原審交易卷第57、59頁），倘被告確係於警方
    到場前甫於住處飲酒完畢，何以在進行酒測前未主動、當場
    向員警表明此事，而係迨酒測結果發現酒精濃度高達1.09mg
    /l，為警帶回派出所製作警詢筆錄時始供出上情？被告此舉
    顯與常理不符，是其前揭所辯是否屬實，已非無疑。再者，
    被告與證人黃弘毅發生擦撞後，有下車察看，證人黃弘毅告
    知要報警處理，但被告未待警方到場即逕自開車離去等情，
    業據證人黃弘毅於偵審中證述明確（見偵卷第48頁背面、原
    審交易卷第48頁），衡之被告前於99年間，曾因服用酒類致
    不能安全駕駛動力交通工具而肇事，業經檢察官為職權不起
    訴確定，有本院被告前案紀錄表在卷可考，是被告對於員警
    抵達車禍現場時會對肇事駕駛實施酒測一事，當有所知悉，
    可見被告未待警方到場即逕自離去，實係恐警方發現其酒駕
    犯行，為逃避查緝始會先行離開，益證被告於發生車輛擦撞
    當時確已有飲用酒類無疑。是以，被告辯稱其係於返家後始
    在家中飲用高梁酒云云，顯係事後圖卸刑責之詞，不足採信
    。
  ㈡綜上所述，本案事證已臻明確，被告上開犯行洵堪認定，應
    依法論科。
二、核被告所為，係犯刑法第185條之3第1項第2款之服用酒類不
    能安全駕駛動力交通工具罪。
三、本院撤銷改判之理由：
  ㈠原審不察，遽以本件執行吐氣酒精濃度檢測之過程有瑕疵，
    不能認被告有服用酒類而達不能安全駕駛之行為，而為無罪
    之諭知，認事用法，尚有未洽。本件被告確有服用酒類不能
    安全駕駛動力交通工具之犯行，業經本院詳予說明如前，是
    檢察官上訴意旨執此指摘原判決不當，即有理由。原判決既
    有上揭可議之處，自應由本院將原判決予以撤銷改判。
  ㈡爰審酌被告已有酒後駕車肇事之前科紀錄，明知酒精成分對
    人之意識能力具有不良影響，酒後駕車對一般往來之公眾及
    駕駛人自身皆具有高度危險性，政府近來亦加強宣導將嚴辦
    酒後駕車，竟罔顧公眾安全，仍執意於服用酒類後，駕車上
    路並發生交通事故，雖幸未發生傷亡，仍應予非難，兼衡被
    告自陳係高職畢業、職業從商、家庭經濟狀況小康之生活狀
    況（見偵卷第2頁），暨犯罪之動機、目的、手段、犯罪情
    節、犯後態度等一切情狀，量處如主文第2項所示之刑，並
    諭知易科罰金之折算標準，以示懲儆。
四、末按刑法第185條之3第1項第2款之罪，為最重本刑2年以下
    有期徒刑之罪，經第二審判決者，不得上訴於第三審法院。
    但第一審法院所為無罪、免訴、不受理或管轄錯誤之判決，
    經第二審法院撤銷並諭知有罪之判決者，被告或得為被告利
    益上訴之人得提起上訴，刑事訴訟法第376條第1項第1款定
    有明文。本案被告所犯刑法第185條之3第1項第2款之罪，為
    最重本刑2年以下有期徒刑之罪，前經原審（第一審）法院
    判決無罪，經本院撤銷並諭知有罪之判決，依上揭規定，被
    告或得為被告利益上訴之人得提起上訴，併此敘明。
據上論斷，依刑事訴訟法第369條第1項前段、第364條、第299條
第1項前段，刑法第185條之3第1項第2款、第41條第1項前段，刑
法施行法第1條之1第1項，判決如主文。
本案經檢察官蕭百麟提起公訴，檢察官王鈺玟提起上訴，檢察官
董怡臻到庭執行職務。
中　　華　　民　　國　　109 　年　　6 　　月　　30　　日
                  刑事第二十三庭審判長法　官  李釱任
                                      法　官  連育群
                                      法　官  崔玲琦
以上正本證明與原本無異。
被告如不服本判決，應於收受送達後20日內向本院提出上訴書狀
，其未敘述上訴之理由者並得於提起上訴後20日內向本院補提理
由書（均須按他造當事人之人數附繕本）「切勿逕送上級法院」
。
                                      書記官  李政庭
中　　華　　民　　國　　109 　年　　6 　　月　　30　　日

附錄：本案論罪科刑法條全文
中華民國刑法第185條之3
駕駛動力交通工具而有下列情形之一者，處 2 年以下有期徒刑
，得併科 20 萬元以下罰金：
一、吐氣所含酒精濃度達每公升零點二五毫克或血液中酒精濃度
    達百分之零點零五以上。
二、有前款以外之其他情事足認服用酒類或其他相類之物，致不
    能安全駕駛。
三、服用毒品、麻醉藥品或其他相類之物，致不能安全駕駛。因
    而致人於死者，處 3 年以上 10 年以下有期徒刑；致重傷
    者，處 1 年以上 7 年以下有期徒刑。